【裁判字號】    90,上易,1467
【裁判日期】    900821
【裁判案由】    違反勞動基準法
【裁判全文】
臺灣高等法院臺中分院刑事判決                  九十年度上易字第一四六七號
    上  訴  人  臺灣南投地方法院檢察署檢察官
    被      告  乙○○
右上訴人因被告違反勞動基準法案件，聲請簡易判決處刑（聲請案號：臺灣南投地方
法院檢察署九十年度偵字第四○九號），臺灣南投地方法院改依通常訴訟程序審理，
不服臺灣南投地方法院中華民國九十年五月二十三日第一審判決（九十年度易字第一
五○號），提起上訴，本院判決如左：
      主  文
上訴駁回。
      理  由
一、聲請意旨略以：被告乙○○於民國八十九年十月十七日起，為南投縣草屯鎮○○
    路九三二號「富登歡唱廣場」之負責人，為勞動基準法第二條第二款所稱之雇主
    ；其未提供完善安全衛生設施，並不具勞動基準法第四十九條但書後段規定之情
    形，即僱用女工蔡秀葉為會計工作，工作時間為每日十六時至翌日凌晨四時，嗣
    於八十九年十二月二十二日零時五十六分許，為警在上址查獲；因認被告乙○○
    所為，係違反勞動基準法第四十九條第一項之規定，而涉犯同法第七十七條之罪
    嫌。
二、按犯罪事實應依證據認定之，無證據不得推定其犯罪事實；不能證明被告犯罪者
    ，應諭知無罪之判決；刑事訴訟法第一百五十四條、第三百零一條第一項前段分
    別定有明文。又刑事訴訟法上所謂認定犯罪事實之證據，係指足以認定被告確有
    犯罪行為之積極證據而言，該項證據自須適合於被告犯罪事實之認定，始得採為
    斷罪資料，如未能發現相當證據或積極證據不足為不利於被告事實之認定時，自
    不能以推測或擬制之方法，以為裁判基礎，即應為有利於被告之認定，更不必有
    何有利之證據，最高法院二十九年上字第三一○五號、四十年台上字第八六號、
    三十年上字第八一六號復分別著有判例可資參照。另按勞動基準法第三十條之一
    第一項規定：中央主管機關指定之行業，雇主經工會或勞工半數以上同意後，其
    工作時間得依下列原則變更：一、四週內正常工作時數分配於其他工作日之時數
    ，每日不得超過二小時，不受第三十條第二項之限制。二、當日正常工時達十小
    時者，其延長之工作時間不得超過二小時。三、二週內至少有二日之休息，作為
    例假，不受第三十六條之限制。四、女性勞工，除妊娠或哺乳期間者外，於夜間
    工作，不受第四十九條之限制。但雇主應提供完善安全衛生設施。
三、本件檢察官聲請意旨認被告涉犯前揭違反勞動基準法之罪嫌，無非係以其於警訊
    時及偵查中之供述、查獲之女工即證人蔡秀葉、現場職員即證人蘇炳文於警訊時
    之證述、及現場臨檢紀錄表一份為其主要論據。惟被告乙○○於原審及本院均堅
    決否認有何違反勞動基準法之犯行，辯稱：伊與蔡秀葉係合夥關係，伊並未僱用
    蔡秀葉，蔡秀葉來店裡幫忙係出於自願並未領薪水，只是有時會貼補一些錢給她
    等語。
四、經查：證人蔡秀葉確實自八十九年十月十七日起，於每日午後四時起至翌晨四時
    止，在「富登歡唱廣場」擔任會計之工作，此業據被告於警訊時、偵查中、原審
    供陳不諱，且核與證人蔡秀葉所述相符，此部分事實，固堪採信。雖被告於原審
    調查時供稱：證人蔡秀葉亦是股東之一，且有出資新台幣（下同）三十萬元，伊
    是自己到店裡幫忙，我並未僱用她，只是之前未請會計，才每月貼補現金一萬多
    元予伊云云，並提出富登歡唱廣場股東名冊一份附卷可憑；而證人蔡秀葉亦於原
    審調查時到庭結證陳稱：伊有出資三十萬元與被告合夥是從伊先生何茂源之帳戶
    中領出來的，且出資款項是依工程進度陸續拿出來予承包商等語，並提出其配偶
    何茂源之中國農民銀行草屯分行活期儲蓄存款存摺一份在卷可參。與證人黃添裕
    在原審證稱：伊與被告、蔡秀葉各出資三十萬元入股，公司賺的錢由三個人平均
    分攤等語相符。惟本諸民法上之締約自由原則，執行事務之合夥人因執行業務之
    所須，以給付月薪之方式，僱用其他合夥人從事店內服務之工作，亦非法所不許
    ，並非具有合夥關係之數人間，即不得再同時成立民法上之僱傭契約，從而被告
    此部分所辯，仍無礙於其違反勞動基準法犯行之成立；又被告雖辯稱：伊並非支
    付薪水予證人蔡秀葉，只是因她在店內幫忙，所以才貼補蔡秀葉、蘇炳文每月各
    一萬元左右云云，然被告於警訊、偵查中均一致供稱：證人蔡秀葉是我僱用的，
    每月薪資一萬五千元等語，且經證人蔡秀葉、蘇炳文於警訊中證述屬實，而被告
    於原審調查時亦不否認每月會予蔡秀葉一萬元左右之現金，足見被告與證人蔡秀
    葉有事業上之合夥關係，但亦確實有僱用蔡秀葉於夜間工作無訛。
五、然查：「富登歡唱廣場」之營業項目主要是卡拉ＯＫ伴唱視聽設備附設餐飲，係
    屬提供視聽、視唱及餐飲之場所，依中華民國行業標準分類規定歸屬「娛樂業」
    ，且該業業依行政院勞工委員會八十八年二月十九日台（八八）勞動二字第○○
    四二五六號函意旨指定為勞動基準法第三十條之一之行業。而按「女工不得於午
    後十時至翌晨六時之時間內工作」，勞動基準法第四十九條第一項固定有明文，
    惟同法第三十條之一亦明文規定「中央主管機關指定之行業，雇主經工會或勞工
    半數以上同意後，其工作時間得依下列原則變更：四、女性勞工，除妊娠或哺乳
    期間者外，於夜間工作，不受第四十九條之限制。但雇主應提供完善安全衛生設
    備」，則依據上開條文之規定觀之，凡中央主管機關指定之行業，雇主經勞工半
    數以上同意後，女性勞工除妊娠或哺乳期間者外，均得於夜間工作，亦即不受該
    法第四十九條之限制；而本件被告經營之富登歡樂廣場係歸屬於娛樂業，屬經中
    央主管機關指定之行業，已如前述，而被告所僱用之女工蔡秀葉既於原審證稱：
    我有同意夜間到店內工作等語在卷。從而被告所經營之富登歡唱廣場自得援用上
    開規定，而認該店並無勞動基準法第四十九條第一項夜間工作時間限制之適用，
    要無疑義。
六、至聲請意旨認被告經營之富登歡樂廣場縱經勞工同意，女性勞工得於夜間工作，
    亦應提供完善安全衛生設施，認本件應經勞動檢查機構檢查合格，若未經檢查合
    格，即不得使女工於午後十時至翌晨六時之時間內工作。但所謂「雇主應提供完
    善安全衛生設施」，並不以其應經勞動檢查機構檢查合格者為限。姑勿論勞動基
    準法第五章對於童工、女工之特別規定，係本諸憲法第一百五十三條第二項「婦
    女兒童從事勞動者，應按其年齡及身體狀態，予以特別之保護」之意旨，即為保
    障兒童、婦女人身安全及工作權等憲法上之基本權所由設，而勞動基準法第三十
    一條之一將中央主管機關指定之特定行業，例外認女性得於夜間工作，不受同法
    第四十九條之限制，則係為因應社會需求、順應社會環境變遷下兩性發展漸趨平
    等所為彈性工作時間之調整，且女性於夜間工作亦屬今日社會所不可避免之趨勢
    ，在此情形下，苟嚴格要求中央主管機關所指定之特定行業均須恪遵勞動基準法
    第三十一條之一第一項第四款但書之「雇主應提供完善安全衛生設施」後，方得
    不適用同法第四十九條女工不得於夜間工作之限制，勢將造成上開指定行業之雇
    主為避免營業上有觸法之虞，而一概排斥雇用女工於夜間工作，而變相剝奪女性
    之工作權，反有違憲法增修條文第十條第六項所明文保障促進兩性地位實質平等
    之意旨，從而勞動基準法第三十條之一第一項第四款但書所規定之「雇主應提供
    完善安全衛生設施」，應認僅係國家對於事業單位另外以行政法律賦予之公法上
    義務，而非雇主未提供完善安全衛生設施時，仍應適用同法第四十九條第一項限
    制之例外規定，且雇主如未符合勞工安全衛生法所規定之安全衛生設施標準，亦
    得依該法第三十四條之規定對事業單位及雇主科處罰鍰，而非認係違反勞動基準
    法第四十九條之規定，而適用同法第七十七條之規定處以刑責。況且縱依行政院
    勞工委員會八十七年九月八日台八七勞動二字第○三八二七二函所示意旨認中央
    主管機關指定之娛樂業，既未依第三十係之一第一項第四款但書之規定提供女性
    員工完善安全衛生設施，即不得主張有第四款前段之除外條款適用，仍應以被告
    違反勞動基準法第四十九條之規定，而對被告論以勞動基準法第七十七條之罪責
    ，亦因聲請意旨所起訴之事實僅敘被告僱請女工，工作時間係自每日十六時起至
    翌晨四時止，並未論及被告工作場所是否有提供完善安全衛生設施，且檢察官並
    無提出被告工作場所有未提供完善安全衛生設施之確切證據，自難遽以認定被告
所為有違反勞動基準法第四十九條之規定，認其有「未提供完善安全衛生設施」
    之違法。
七、綜上所述，本件被告雖確有雇用女工於夜間工作之事實，然揆諸前開說明，其所
    經營之行業並無違反勞動基準法第四十九條第一項之情形，聲請人遽依該法條予
    以起訴，即有未洽。本件查無積極證據，足以證明被告等有何違反勞動基準法之
    犯行。原審因而以本件不能證明被告犯罪，諭知被告無罪之判決，認事用法，均
    無不合，檢察官仍執前詞提起上訴，難認為有理由，其上訴應予駁回。
八、據上論斷，應依刑事訴訟法第三百六十八條，判決如主文。
九、本案經檢察官甲○○到庭執行職務。
中      華      民      國    九十    年    八      月      二十一      日
                                臺灣高等法院臺中分院刑事第九庭
                                      審判長法  官  陳  筱  珮
                                            法  官  趙  春  碧
                                            法  官  古  金  男
右正本證明與原本無異。
不得上訴。
                                            書記官  陳  妙  瑋
中      華      民      國     九十     年      八       月   二十三   日
                                                                        Ｆ


司法院資訊處製作；財團法人民間司法改革基金會備份。
